【裁判字號】    96,訴,1808
【裁判日期】    970312
【裁判案由】    偽造文書
【裁判全文】
臺灣臺南地方法院刑事判決              96年度訴字第1808號
公  訴  人  臺灣臺南地方法院檢察署檢察官
被      告  乙○○
選任辯護人  楊丕銘律師
上列被告因變造文書案件，經檢察官提起公訴（96年度偵字第13
321號），本院判決如下：
    主  文
乙○○行使偽造私文書，足以生損害於他人，處有期徒刑貳年，
減為有期徒刑壹年。九十五年六月十六日不動產買賣契約書上偽
造之甲○○署押壹枚沒收。
    事  實
一、乙○○係乾耀科技股份有限公司（以下簡稱乾耀公司）之董
    事長，與甲○○係姊弟關係。乙○○明知位於臺南市○○區
    ○○段630、667、668、673地號土地係屬乾耀公司所有，另
    同段629地號土地係屬甲○○所有，未得乾耀公司股東會及
    甲○○之同意，不得任意出賣前開土地，且乾耀公司已於民
    國94年11月23日召開臨時股東會，決議前開土地暫緩出售，
    竟基於偽造文書之犯意，於95年6月16日在南市○○路以乾
    耀公司、甲○○名義簽訂上開土地之不動產買賣契約書，將
    上開五筆土地以新臺幣4億3465萬1580元之代價出售予丙○○，並在上開買賣契約書上偽造甲○○之署名及盜蓋甲○○
    留存在乾耀公司之印章，且將上開買賣契約書交與丙○○而
    行使之，足以生損害於乾耀公司、甲○○及丙○○。
二、案經丙○○訴請台灣台南地方法院檢察署檢察官偵查起訴。
    理  由
一、訊據被告乙○○於偵、審中均坦承有未經乾耀公司及甲○○
    同意而簽訂前開買賣契約書並偽簽甲○○署名、蓋用甲○○
    印章之事實，核與證人陸紀康及甲○○於警詢時證述情節相
    符，且有不動產買賣契約書1件、土地登記謄本5件、民事答
    辯狀2件、臺灣中小企業銀行臺南分行95年9月7日函、乾耀
    公司股東臨時會議事錄各1紙在卷可佐。
        辯護意旨雖謂：因前開土地有向臺灣中小企業銀行臺南
    分行設定抵押權，被告為求將來出售前開5筆土地時能縮短
    出售時程，乃向臺灣中小企業銀行臺南分行詢問前開土地倘
    出售時，銀行在何條件下願塗銷抵押權，經銀行人員告知須
    檢附買賣契約正式提出書面申請始可送請裁示，故洽得告訴
    人丙○○之父陸紀康之同意訂立前開買賣契約。被告與陸紀
    康洽妥之買賣契約內容實屬假定或假設內容，其主要目的在
    於探知臺灣中小企業銀行臺南分行之態度，而在探知臺灣中
    小企業銀行臺南分行之明確態度後，倘被告與陸紀康均認該
    假定或假設內容符合雙方各自之利益，則雙方亦可合意使該
    假定或假設內容成真。因此前開買賣契約書註2特別約定「
    本案土地原向台灣中小企業銀行抵押貸款，如銀行同意償還
    新台幣肆億參仟萬元即可塗銷本案土地之抵押權登記．．．
    則本案買賣成立；如銀行不同意，則本契約自動無效，且雙
    方不可以違約論處．．．」。然臺灣中小企業銀行95年9月7
    日之函文明確表示除「償還新台幣肆億參仟萬元」外，尚附
    加「乾耀科技股份有限公司、甲○○、國鼎營造公司、威致
    鋼鐵股份有限公司依議還本息後並徵提全體連保人書面同意
    」及「甲○○案應加徵提黃寶留、郭世賢及乙○○為連保人
    ，自辦妥不動產塗銷之日起每月應攤還之本金提高為60萬元
    」等條件始同意塗銷本案土地之抵押權登記。契約雙方知其
    不符合雙方各自之利益，致該假定或假設內容之買賣契約內
    容確定不能成真。從而，被告主觀上並無偽造文書之故意，
    告訴人亦未受有損害云云。惟查：
（一）證人即告訴人丙○○之父陸紀康於警詢時（被告及辯護人
      於法院調查證據時未聲明異議，依刑事訴訟法第159條之5
      規定有證據能力）供稱被告於訂約時謊稱甲○○同意買賣
      土地，後來在法院出庭（按指民事案件部分）時，甲○○
      卻聲稱沒有同意該筆買賣，因為被告無法履行契約，使他
      們欲向臺灣中小企業銀行臺南分行清償前開土地扺押權均
      無法實行（警卷第34頁）。參諸被告於偵查中亦供稱他們
      之前有口頭約定說要將前開土地賣給陸紀康，後來才會簽
      這合約書，買賣沒有成功是因為董事會認為價格太低，所
      以暫停處理（偵查卷第52頁），足見前開所辯被告係洽得
      告訴人丙○○之父陸紀康之同意訂立前開買賣契約。被告
      與陸紀康洽妥之買賣契約內容實屬假定或假設內容，尚不
      足採。
          再者，由臺灣中小企業銀行臺南分行於96年6月21日
      函覆本院民事庭所附之同意書、說明書可知被告於接獲臺
      灣中小企業銀行95年9月7日函後，已依該函所要求之內容
      ，同意並辦理徵提連保人書面同意及加徵提黃寶留、郭世
      賢及乙○○為連保人部分，至於依協議還本附息部分亦已
      積極努力籌措中。辯護人於審理中亦辯護稱臺灣中小企業
      銀行臺南分行提出兩大附加條件後，被告有情商甲○○幫
      忙（按應係指由甲○○名義提出前開說明書、同意書及在
      連帶保證人欄簽章）。足見被告於接獲臺灣中小企業銀行
      95年9月7日函後，已針對該函所要求之內容有進一步積極
      作為，以期符合塗銷抵押權要求。益徵前開訂定買賣契約
      之目的並非僅在於探知臺灣中小企業銀行臺南分行之態度
      ，前開買賣契約內容並非假定或假設內容。
（二）按行為人對於構成犯罪之事實，明知並有意使其發生者，
      為故意，刑法第13條第1項定有明文。本件被告明知乾耀
      公司及甲○○並無將上開土地出賣予丙○○之意，未經乾
      耀公司及甲○○同意，不得以乾耀公司及甲○○名義與丙○○訂立上開不動產買賣契約，卻仍以乾耀公司及甲○○
      名義與告訴人訂立上開不動產買賣契約，製作無製作權且
      內容不實之不動產買賣契約，顯有偽造私文書之故意甚明
      。至於被告偽造上開不動產買賣契約書之用意為何，僅係
      其動機、目的或意圖問題，與故意範疇無涉。
（三）刑法第210條偽造私文書罪所謂足生損害於他人，係指他
      人有可受法律保護之利益，因此遭受損害或有受損害之虞
      而言，不以實已發生損害為必要（最高法院50年度台上字
      第1268號、49年度台非字第18號判例參照）。本件被告偽
      造前開買賣契約出賣乾耀公司及甲○○所有之前開土地，
      致乾耀公司及甲○○遭訴請履行契約、給付違約金，顯已
      生損害於乾耀公司及甲○○。再者，被告與告訴人訂定此
      交易金額高達4億3465萬1580元之不動產買賣契約，事後
      卻因契約係偽造而無法履行，亦有侵害告訴人之信賴利益
      或履行利益之虞。
        從而，本件前開所辯尚不足採，本件事證明確，被告犯
    行應可認定。
二、核被告所為，係犯刑法第216條行使第210條之偽造私文書罪
    。被告偽造甲○○署押及盜用甲○○印章行為，為其偽造私
    文書之部分行為；又其偽造私文書之低度行為，為其行使之
    高度行為所吸收，均不另論罪。爰審酌被告未經土地所有權
    人同意即偽造買賣契約出賣前開土地、所偽造契約之交易金
    額甚鉅，嚴重破壞商場之交易秩序，及被告犯罪後坦承有前
    開事實，惟尚未與被害人成立民事和解等一切情狀，量處如
    主文所示之宣告刑示懲。再被告犯罪在96年4月24日以前，
    且所犯非屬依中華民國96年罪犯減刑條例第3條所列之罪，
    應依中華民國96年罪犯減刑條例第2條第1項第3款、第7條之
    規定，將其宣告刑減2分之1，爰減刑如主文所示。
三、被告與告訴人所訂立95年6月16日不動產買賣契約書上甲○○署押1枚係偽造之署押，應依刑法第219條規定宣告沒收。
四、公訴意旨另以被告係先行偽刻甲○○之印章1枚再蓋於前開
    買賣契約書上，因認被告此部分另涉有刑法第217條第1項之
    偽造印章罪嫌云云。惟查：被告於本院辯稱前開買賣契約書
    上之甲○○印文係以甲○○留存在乾耀公司之印章所蓋。雖
    被告於偵查中曾供稱是他自己刻來蓋的（偵查卷第52頁），
    惟比對前開買賣契約書上之印文與甲○○提出於臺灣中小企
    業銀行臺南分行之前開說明書、同意書及授信條件變更申請
    書上之印文極為相同，應係同一印章所蓋。且前開同意書及
    授信條件變更申請書上之除甲○○之印文外，尚有甲○○本
    人之簽名，其筆跡亦與前開乾耀公司股東臨時會議事錄及卷
    附警詢筆錄甲○○之筆跡極為相似，應為甲○○本人親簽，
    故其所蓋用之印章應非被告所偽造。從而，被告所辯前開買
    賣契約書上之甲○○印章係甲○○留存在乾耀公司之印章一
    節，應可採信。因檢察官認此部分與前開有罪部分有實質上
    一罪之關係，爰不另為無罪之諭知。
五、據上論斷，應依刑事訴訟法第299條第1項前段，刑法第210
    條、第216條、第219條，中華民國96年罪犯減刑條例第2條
    第1項第3款、第7條，判決如主文。
本案經檢察官建弘到庭執行職務
中    華    民    國    97    年    3     月    12    日
                    刑事第四庭審判長法  官  鄭文祺
                                    法  官  許蕙蘭
                                    法  官  黃翰義
以上正本證明與原本無異。
如不服本判決應於收受本判決後10日內向本院提出上訴書狀，並
應敘述具體理由。如未敘述上訴理由者，應於上訴期間屆滿後20
日內向本院補提理由書狀（均須按他造當事人之人數附繕本）「
切勿逕送上級法院」。
                                    書記官  黃雅雲
中    華    民    國    97    年    3     月    12    日
附錄本案論罪科刑法條全文：
刑法第二百十六條
  行使第二百十條至第二百十五條之文書者，依偽造、變造文書
  或登載不實事項或使登載不實事項之規定處斷。
刑法第二百十條
  偽造、變造私文書，足以生損害於公眾或他人者，處五年以下
  有期徒刑。


司法院資訊處製作；財團法人民間司法改革基金會備份。
